【裁判字號】    98,刑智上訴,64
【裁判日期】    981102
【裁判案由】    違反著作權法
【裁判全文】
智慧財產法院刑事判決
                                  98年度刑智上訴字第64號
上  訴    人
即  自 訴 人  甲○○
被        告  強棒出擊企業有限公司
兼  代 表 人  乙○○
              丙○○（原名廖克.
被        告  微笑有限公司
代  表    人  丙○○  （原名廖.
上列上訴人因被告違反著作權法案件，不服臺灣高雄地方法院98
年度審自字第22號，中華民國98年7 月10日第一審判決，提起上
訴，本院判決如下：
    主  文
原判決撤銷，發回臺灣高雄地方法院。
    理  由
一、自訴人在原審自訴意旨略以：
    被告強棒出擊企業有限公司（下稱強棒出擊公司）、乙○○
    、丙○○、微笑有限公司（下稱微笑公司）侵害自訴人之著
    作權，共犯台港京公司及董事長侯正雄等因經臺灣高等法院
    高雄分院以92年度上更 (二)字第1號判決有罪確定，上開被
    告強棒出擊公司、乙○○、丙○○、微笑公司之犯行經自訴
    人訴請臺灣高雄地方法院檢察署檢察官偵查（97年度偵字第
    34053號、98年度偵字第12756號），惟迄今尚未起訴，乃改
    提自訴，請求調卷並引用之。
二、原審判決略以：
  (一)經調取臺灣高雄地方法院檢察署84年度偵字第16292 號、93
    年度發查字第5279號、97年度偵字第34053 號、98年度偵字
    第12756 號等卷宗，自訴人於該案對上開被告提起告訴意旨
    略以：被告乙○○為被告強棒出擊公司之負責人，被告丙○○係被告微笑公司之負責人且係遠寶國際股份有限公司（下
    稱遠寶公司）之經銷商。被告乙○○、丙○○明知許革非經
    營之民安瓦斯實業有限公司（下稱民安公司）、遠寶國際股
    份有限公司（下稱遠寶公司）生產製造之MA415 型瓦斯防爆
    器之科技工程設計圖及面板圖形係自訴人甲○○所享有著作
    權之圖形及美術著作（著作權證號：81年7 月16日台內著字
    第117298號、81年7 月13日台內著字第117275號），竟與詹
    洪嬌、林天風、黃泉斗（後2 人業經臺灣高等法院高雄分院
    以92年度上更( 二) 字第1 號判處有罪確定）基於散布侵害
    他人著作財物權重製物之犯意聯絡，自83年10月間起，經被
    告丙○○居中介紹台港京國際開發股份有限公司（下稱台港
    京公司）及強棒公司向許革非經營之遠寶公司購買侵害自訴
    人著作權之MA415 型瓦斯防爆器並透過全省有線電視台第四
    台公開販賣。嗣經自訴人於84年7 月15日寄發存證信函告知
    台港京公司不得販賣後，仍於84年7 月21日向遠寶公司購買
    MA415 型瓦斯防爆器欲販賣予不特定人牟利。自訴人遂於84
    年8 月17日向高雄市政府警察局新興分局提出告訴，並前往
    台港京公司設在高雄市○○○路251 號19樓之2 搜索時，扣
    得台港京公司於84年7 月21日向遠寶公司購買民安牌415 型
    瓦斯防爆器24個之「新莊倉儲中心訂購單」2 紙、「新莊發
    貨部進貨驗收單」1 紙、同年7 月15台港京企業集團「台北
    士林分公司發貨部驗收單」1 紙、現有庫存明細表15張、廠
    商連絡資料表5 張、使用說明表、廣告產品表各一張、民安
    牌瓦斯安全自動控制調整器空盒子1 個等物。又被告丙○○
    明知許革非經營之民安公司及遠寶公司生產製造之MA500 型
    瓦斯防爆器之科技工程設計圖及面板圖形係自訴人甲○○所
    享有著作權之圖形及美術著作（著作權證號：81年7 月16日
    台內著字第117298號、81年7 月13日台內著字第117273號）
    ，竟於87年間與許革非、詹洪嬌基於散布侵害他人著作財物
    權重製物之犯意聯絡，向遠寶公司購買MA500 型瓦斯防爆器
    後，透過全省有線電視台販賣MA500 型瓦斯防爆器予不特定
    之人。嗣經自訴人於87年6 月9 日向有線電視台購得微笑公
    司販賣之A500型瓦斯防爆器1 個，始知上情。因認被告丙○○、乙○○、強棒公司、微笑公司均涉犯修正前著作權法第
    94條以犯第93條第3 款為常業罪嫌云云。
  (二)按同一案件經檢察官依刑事訴訟法第228 條規定開始偵查者
    ，除告訴乃論之罪經犯罪之直接被害人提起自訴者外，不得
    再行自訴，同法第323 條第1 項規定甚明。其立法理由為：
    「為避免利用自訴程序干擾檢察官之偵查犯罪，或利用告訴
    ，再改提自訴，以恫嚇被告，同一案件既經檢察官依法開始
    偵查，告訴人或被害人之權益當可獲保障，爰修正第1 項檢
    察官『依第228 條規定開始偵查』，並增列但書，明定告訴
    乃論之罪之除外規定。」，故本規定之立法目的，旨在限制
    自訴，防杜同一案件重複起訴之雙重危險，及避免同一案件
    經不起訴復遭自訴之訴訟結果矛盾。而本規定所謂「開始偵
    查」，係指檢察官依同法第228 條之規定，知有犯罪嫌疑而
    開始偵查者而言；至「同一案件」係指所訴兩案之被告相同
    ，被訴之犯罪事實亦屬同一者。次按不得提起自訴而提起者
    ，應諭知不受理之判決，刑事訴訟法第334 條定有明文。
  (三)查自訴人認被告等涉犯修正前著作權法第94條罪嫌，而該罪
    依修正前之著作權法第100 條但書規定，係非告訴乃論。自
    訴人於民國93年11月10日具狀請求檢察官追訴上開被告，其
    刑事告訴狀經臺灣高雄地方法院檢察署收受，檢察官因而知
    有犯罪嫌疑，並於93年11月17日分案偵查，此有自訴人所提
    請求追訴共犯法人侵害著作權刑事告訴狀（見臺灣高雄地方
    法院檢察署93年度發查字第5279號偵查卷宗第4 頁）在卷可
    稽，自訴人就同一非告訴乃論之罪，於檢察官依法開始偵查
    後改提自訴，其自訴顯不合法，依法自應加以駁回。揆之前
    揭說明，爰不經言詞辯論，逕為不受理之判決，固非無見。
三、自訴人上訴意旨略以：
    原審判決理由論及台港京公司董事長侯正雄以非常業犯亦即
    告訴乃論之罪判處有期徒刑5月確定。惟又於判決書第3頁記
    載被告等涉犯修正前著作權法第94條罪嫌，而該罪依修正前
    著作權法第100條但書規定係非告訴乃論之罪，因而為自訴
    不受理之判決，原判決有誤云云。
四、惟按同一案件經檢察官依刑事訴訟法第228 條規定開始偵查
    者，不得再行自訴。但告訴乃論之罪，經犯罪之直接被害人
    提起自訴者，不在此限。於開始偵查後，檢察官知有自訴在
    先或前項但書之情形者，應即停止偵查，將案件移送法院。
    但遇有急迫情形，檢察官仍應為必要之處分，刑事訴訟法第
    323 條定有明文。其中所謂「開始偵查」，係指檢察官因告
    訴、告發、自首或其他情事知有犯罪之嫌疑，而開始偵查。
    又所謂「同一案件」，係指同一被告之同一事實而言；而「
    同一事實」包括在裁判上具有單一性不可分關係之事實上一
    罪及法律上一罪之全部事實，須由自訴之後案與檢察官開始
    偵查之前案所涉及之全部事實，從形式上觀察前後二案之事
    實是否相同，據以決定是為同一案件。經查，自訴人於本件
    自訴狀之主旨係記載被告強棒出擊公司、乙○○、丙○○、
    微笑公司侵害自訴人之著作權，共犯台港京公司及董事長侯
    正雄等因經臺灣高等法院高雄分院以92年度上更( 二) 字第
    1 號判決有罪確定，上開被告強棒出擊公司、乙○○、丙○○、微笑公司之犯行經自訴人訴請臺灣高雄地方法院檢察署
    檢察官偵查（97年度偵字第34053 號、98年度偵字第12756
    號），惟迄今尚未起訴，乃改提自訴，請求調卷並引用之等
    語，有自訴狀在卷為憑（見原審卷第1 頁）。足見自訴人並
    未詳予載明所自訴之犯罪事實，僅請求原審調卷引用，然究
    係調卷引用臺灣高等法院高雄分院92年度上更( 二) 字第1
    號判決以為自訴之犯罪事實？抑或調卷引用臺灣高雄地方法
    院檢察署97年度偵字第34053 號、98年度偵字第12756 號案
    件以為自訴之犯罪事實？由自訴人於原審所提自訴狀上開記
    載觀之，尚欠明瞭。且細譯臺灣高等法院高雄分院92年度上
    更( 二) 字第1 號判決所載之犯罪事實，係認該案之被告係
    犯82年4 月24日公布之著作權法第87條第2 款、第93條第3
    款之明知為侵害著作權之物以意圖散布而持有罪；而細譯臺
    灣高雄地方法院檢察署97年度偵字第34053 號、98年度偵字
    第12756 號案件之所告訴犯罪事實係認該案被告涉犯修正前
    著作權法第94條以犯第93條第3 款之常業罪嫌。原審何以將
    自訴人於本案自訴被告之犯罪事實即認為係就被告所犯著作
    權法第94條以犯第93條第3 款之常業罪嫌之自訴？亦應為必
    要之調查，以為判斷之依據。凡此攸關自訴人所自訴之本案
    與偵查中之前案是否為「同一案件」及所自訴之案件是否為
    告訴乃論之罪等重要事項，顯然仍有疑義而待釐清。原審未
    詳加勾稽究明，遽行判決，難謂適法。上訴意旨雖未就此加
    以指摘，惟此部分係屬法院依職權審酌事項，自應由本院將
    原判決予以撤銷，發回原法院詳為調查，更為適當之判決，
    並不經言詞辯論為之。
據上論斷，應依刑事訴訟法第369 條第1 項但書、第372 條，判
決如主文。
中    華    民    國    98    年    11    月    2     日
                  刑事第一庭審判長法  官  李得灶
                                  法  官  汪漢卿
                                  法  官  王俊雄
以上正本係照原本作成。
如不服本判決，應於收受送達後十日內向本院提出上訴書狀，其
未敘述上訴之理由者並得於提起上訴後十日內向本院補提理由書
（均須按他造當事人之人數附繕本）。
中    華    民    國    98    年    11    月    2     日
                                  書記官  王英傑


司法院資訊處製作；財團法人民間司法改革基金會備份。
